【裁判字號】    96,交上訴,11
【裁判日期】    970530
【裁判案由】    業務過失致死
【裁判全文】
臺灣高等法院花蓮分院刑事判決        96年度交上訴字第11號
上  訴  人
即  被  告  甲○○
選任辯護人  吳明益律師
            林政雄律師
上列上訴人因業務過失致死案件，不服中華民國96年7月13日臺
灣花蓮地方法院95年度交訴字第24號第一審判決（起訴案號：臺
灣花蓮地方法院檢察署95年度偵字第3518號），提起上訴，本院
判決如下：
    主  文
原判決撤銷。
甲○○無罪。
    理  由
一、公訴意旨略以：被告甲○○在亞利通運股份有限公司擔任曳
    引車駕駛，係以駕駛為業務之人，於民國（下同）95年3月7
    日上午10時許，駕駛車號為846-GB號營業用曳引車，沿省道
    臺9線公路由南往北方向行駛，途經該公路197.1公里處時，
    原應注意車前狀況及兩車併行之間隔，並隨時採取必要之安
    全措施，且行車速度應依速限標誌或標線之規定行駛，而依
    當時情形，又無不能注意之情事，竟疏於注意車前狀況及兩
    車併行之間距，貿然超速行駛，適有楊玉娟騎乘之CVZ-670
    號機車同向行駛在旁，為甲○○駕車擦撞倒地，致楊女頭面
    頸胸壓扁骨折而當場死亡，因認被告甲○○涉犯刑法第276
    條第2項之業務過失致死罪嫌云云。
二、按犯罪事實，應依證據認定之，無證據不得推定其犯罪事實
    ，又不能證明被告犯罪者，應諭知無罪之判決，刑事訴訟法
    154條、第301條第1項分別定有明文。訊據被告甲○○固坦
    承於案發時間，以時速54公里之車速駕駛上開曳引車，途經
    上開地點時，車輪碾壓被害人楊玉娟致其當場死亡，惟否認
    有過失犯行，辯稱：被告於案發時依規定行駛於慢車道，並
    儘量靠近道路中線與路邊保持相當距離，且係直線行駛未有
    任何偏離或超車之不當行為，並無未注意車前狀況及兩車併
    行間隔之情；而被告案發當時雖以時速54公里駕駛，然本件
    事故之發生是被害人騎乘機車碰撞被告駕駛之曳引車所致，
    非被告去碰撞被害人，被告縱有超速，亦與本件事故不具因
    果關係等語，是本件爭執點即在：(一)被告是否未注意車前狀
    況及兩車併行之間隔致擦撞被害人？(二)被告以時54公里行駛
    ，與本件事故之發生有無因果關係？以下分述之：
（一）被告是否未注意車前狀況及兩車併行之間隔致擦撞被害人
      ？
  １、經查，本件曳引車的煞車痕左、右分別長12.2公尺、16.4
      公尺（左側煞車痕靠近內、外車道分道線，右側煞車痕靠
      近路面邊線，煞車痕之起始點至末端分段部位，分別以煞
      車痕之上游、中游、下游敘述），均沿著案發地點外側車
      道筆直延伸，並無被告行車偏離應行車道之跡證；而被害
      人楊玉娟陳屍於曳引車煞車痕中下游約3公尺旁，遭曳引
      車碾壓之頭面部未在煞車痕上，反朝路邊人行道，腳部則
      朝曳引車右輪煞車痕方向；所騎乘之機車則左倒在曳引車
      煞車痕末端將近5公尺遠處之路邊溝槽，機車後方伴隨5公
      尺之刮地痕等情，有本件道路交通事故現場圖及現場相片
      可據（相卷第7、20-35頁）。
  ２、經原審勘驗肇事曳引車及被害人楊玉娟騎乘之上開機車結
      果，並無明顯可疑為碰撞點之凹痕或擦痕，有履勘筆錄在
      卷可稽（原審卷第30-31頁），證人即承辦警員蔡國光於
      原審亦證稱：伊在現場處理兩個小時，找不到車子的擦撞
      點，只有在曳引車右側升起的第三輪備用胎有看到壓過的
      血跡等語明確（原審卷第73頁）。
  ３、為明瞭被告有無過失，檢察官及原審曾將本件送臺灣省花
      東區車輛行車事故鑑定委員會及臺灣省車輛行車事故覆議
      鑑定委員會鑑定，則均函覆因被害人頭、頸部與曳引車煞
      車痕並無交集，致無從鑑定等語，此有該兩委員會之函文
      各乙紙在卷可參（見相驗卷第65頁、原審卷第55頁）。
  ４、原審再送國立交通大學鑑定結果為：以傳統座標＋Ｙ在北
      、＋Ｘ在東，解析碰撞之合力向量，機車與被害人朝北行
      駛運動（即＋Ｙ），機車倒地刮痕呈朝北偏東（即＋Ｙ與
      ＋Ｘ），而被害人則跌入曳引車第二輪前（即＋Ｙ與－Ｘ
      ），故研判過程中曳引車與機車應曾接觸，始得造成前述
      機車、被害人分往反向運動，而機車偏左或半聯結車偏右
      ，均可能造成前述接觸過程，現有跡證尚不足以判定何種
      情況所造成，由於被害人係遭曳引車第二、三輪碾壓，倘
      半聯結車曾與機車或騎士觸及，則推斷應係曳引車前端與
      機車或被害人觸及等語，有該大學行車事故鑑定分析意見
      書乙份在卷可參（見本院卷第103頁）。
  ５、本件鑑定人吳宗修於原審亦證稱：(1)如前開鑑定分析意見
      書所示，曳引車與機車應該有碰到，但以現有的跡證來說
      ，無法判斷兩車的接觸位置；(2)本件曳引車的右前車頭找
      不到碰撞的痕跡，所以伊認為接觸點應該不是該處，伊認
      為碰撞點應該是在曳引車右側第一輪附近，鑑定分析意見
      書所載「曳引車前端」是指曳引車右側第一輪附近，亦即
      右側第一輪前後都有可能，也不排除曳引車右側第一輪、
      第二輪之間，而非右前車頭保險桿，至於機車的接觸點則
      無法判斷。(3)從曳引車的煞車痕均與車道分道線平行來看
      ，看不出有偏離的跡證。(4)以曳引車的構造，不可能造成
      吸力，將被害人吸入曳引車中。(5)至於鑑定分析意見書有
      關Ｘ、Ｙ的說明，是指煞車的前一秒，曳引車應該是直行
      行進路線，故曳引車行進的方向是＋Ｙ，其側向則是＋Ｘ
      ，機車與曳引車都是直行＋Ｙ的運動方向，本件機車倒地
      一定是左側受力，才會造成機車滑向北偏東的方向，而機
      車受力有兩種可能，一種是機車接觸到曳引車，一種是曳
      引車接觸機車，就伊的判斷比較有可能是機車去碰撞曳引
      車，因為曳引車體積大，重量大，而機車體型小、重量輕
      ，如果是曳引車撞機車，機車會被撞的很遠，且曳引車的
      操控也可能會稍微偏離行徑，但是從本件曳引車煞車痕一
      直都與車道分道線平行來看，顯見曳引車是一直直行。(6)
      就
      本件現有跡證來說，要判斷車禍發生前機車與曳引車何者
      在前也有點困難，但伊認為一開始機車應該在前，因為曳
      引車的時速是54公里，機車要從後方追曳引車比較困難，
      比較有可能是較早之前機車在前，兩車併行一段時間，之
      後發生碰撞，但本件重點在碰撞原因等語（原審卷第12
      6-134頁）。
  ６、綜上事證及依行車紀錄表顯示，被告於案發當天7時30 分
      開始駕駛該曳引車，於案發前不到5分鐘，時速曾達70 幾
      公里，嗣後即歸零靜止，再加速行駛至時速54公里時，即
      發生本件事故等情，可見本件車禍發生前，被害人騎乘機
      車在被告所駕曳引機之前，被告則在被害人之後以時速54
      公里在快車道上行駛，且無偏離應行車道之跡證，兩車併
      行一段時間後，被害人所騎機車因故碰撞被告曳引車右側
      第一輪附近，致遭曳引車第二、三輪碾壓死亡之事實應可
      認定，被害人或其機車擦撞被告曳引車之位置既在右側第
      一輪附近，非在車頭或車之保險桿，則公訴人認被告未注
      意「車前」狀況致發生本件事故，即屬無據；而被告一直
      在自己車道行駛，無偏離情形，本件又是被害人自行擦撞
      被告之曳引車死亡，公訴人認是被告未注意兩車併行間隔
      致生事故，亦無可採。
（二）被告於案發時雖以時速54公里行駛，然被告一直在自己車
      道行駛，未偏離車道，亦未擦撞被害人，是被害人或其機
      車自行擦撞被告曳引車而生死亡結果，已如前述，則被害
      人之死亡與被告超速行駛間即無相當因果關係，公訴人認
      被告應負超速行駛之過失責任，亦難採信。
三、綜上所述，本件事故之發生是被害人自行擦撞被告曳引車所
    致，難令被告負過失責任，原審不查，為被告有罪之判決，
    被告上訴指摘原判決不當，為有理由，自應撤銷，改諭被告
    無罪之判決。
據上論結，應依刑事訴訟法第369條第1項前段、第364條、第301
條第1項前段，判決如主文。
本案經檢察官乙○○到庭執行職務。
中    華    民    國    97    年    5     月    30    日
                        審判長法  官  何方興
                              法  官  王紋瑩
                              法  官  林鳳珠
以上正本證明與原本無異。
如不服本判決，應於送達後10日內，向本院提出上訴狀。其未敘
述理由者，並應於提出上訴狀後10日內向本院補提理由狀 (須附
繕本)。
                              書記官  陳有信
中    華    民    國    97    年    5     月    30    日


司法院資訊處製作；財團法人民間司法改革基金會備份。
